【裁判字號】    92,台上,484
【裁判日期】    920313
【裁判案由】    塗銷土地所有權移轉登記
【裁判全文】
最高法院民事判決                                九十二年度台上字第四八四號
    上  訴  人  台北市政府
    法定代理人  馬英九
    訴訟代理人  李新興律師
    被 上訴 人  周雙賢（即祭祀公業周拱西管理人）
                乙○○同右）.
                甲○○同右）.
    共      同
    訴訟代理人  翁金義
    複 代理 人  賴德旺律師
                賴
右當事人間請求塗銷土地所有權移轉登記事件，上訴人對於中華民國九十年一月三十
日台灣高等法院第二審判決（八十八年度重上字第二六九號），提起上訴，本院判決
如左：
    主  文
原判決關於命上訴人塗銷土地所有權移轉登記及確認被上訴人之土地所有權存在暨該
訴訟費用部分廢棄，發回台灣高等法院。
    理  由
本件被上訴人主張：台北市○○區○○段三小段四一八地號土地，原係分割自伊所有
之台北市大安區東門町二五０地號土地，二五０地號土地雖於日據時期列入土地重劃
，惟未重劃完成，不應扣取重劃負擔。嗣於民國五十七年間，因伊低報地價，遭上訴
人公告照價收買其中面積一０００‧三二０坪，詎上訴人卻於五十九年間將全部面積
一二四五‧三九二坪移轉登記為其所有，非法移轉二四五‧０七二坪，上開四一八地
號土地面積一八五平方公尺，即為其中一部分，伊對該土地之所有權仍存在等情，爰
依民法第七百六十七條規定，求為命上訴人塗銷以收買為原因之所有權移轉登記，並
確認伊就上開四一八號土地所有權存在之判決（關於確認所有權存在部分，係在第二
審追加之訴。又被上訴人另請求上訴人交付土地部分，經原審維持第一審所為被上訴
人敗訴之判決駁回其上訴，未據聲明不服，已告確定）。
上訴人則以：前開二五０地號土地於日據時期即列入重劃計劃，依當時法令部分移作
重劃負擔，被上訴人就該筆土地僅剩九八八‧六七坪，雖未經登記，惟已生效力，台
灣光復後土地登記簿雖仍登載為一二四五‧三九二坪，惟實際面積僅為九八八‧六七
坪。嗣後伊依法照價收買，並依一０００‧三二０坪計算給付地價，已超出系爭土地
實際面積等語，資為抗辯。
原審廢棄第一審所為被上訴人部分敗訴之判決，改判命上訴人塗銷上開四一八號面積
一八五平方公尺土地以收買為原因之所有權移轉登記，並確認被上訴人就上開土地之
所有權存在，無非以：原東門段二五０號土地，業於民國六十九年完成重劃，上訴人
雖自陳，重劃前台帳面積扣除重劃後負擔，再扣除昭和十九年買用道路面積（即同段
二五０之一地號、二四九之三地號），僅餘四二六二點三九坪，而上訴人於五十七年
照價收買面積為四一九二點九坪，計有六九點四九坪帳面差額，並據以給付地價方式
補償被上訴人，微論，此六九點四九坪帳面差額面積較被上訴人所請求之系爭臨沂段
三小段四一八地號（原屬東門段第二五０地號土地之一部分）面積一八五平方公尺為
大，然此計算數據係以東門段二四九、二五０、二五一地號等三筆土地整筆列入重劃
，且換地後之權利面積共計五六三五點四四坪為基礎計算所得，設使六十九年上訴人
未公布「台北市日據時期實施土地重劃地區地籍清理要點」並據以完成重劃，殊無可
能有如此之結果，易言之，實難謂無倒果為因之嫌。況上訴人已自行扣除重劃負擔一
七三二點七一坪後仍有帳面差額六十九點四九坪，核與系爭四一八地號原為東門段二
五０三七地號面積二三０平方公尺（約六十九點五七坪），而於重劃後面積改為一八
五平方公尺約略相符。系爭四一八地號係在巷道之旁，迄今仍供私人民宅之用，並非
公共設施，足見系爭四一八地號並非日據時代重劃負擔，應無疑義。又上訴人照價收
買之面積及價格，並非整筆土地，而係部分土地。系爭四一八地號土地為被上訴人所
保留而未由上訴人照價收買，從而被上訴人主張該土地仍為其所有，而訴請確認，並
命上訴人塗銷其所有權移轉登記，自應准許等詞為其判斷之基礎。
惟查上訴人抗辯稱：被上訴人於七十九年十月十八日針對系爭於日據時期重劃及於民
國五十九年照價收買所提起之返還土地訴願事件，範圍包括原二四九、二四九｜二、
二五○及二五一地號等四筆土地，歷經訴願、再訴願行政訴訟等程序之通盤審理後，
另由伊作成新處分，已同意補償被上訴人六九點四九坪地價款新台幣二百四十四萬五
千六百七十一元，並獲行政院再訴願決定予以維持，足證系爭四一八地號土地，係綜
合土地重劃及照價收買之行政處分之標的，縱然坪數短計，亦不能要求返還，祇能換
算為金額補償等語，並提出行政院台八十七訴字第五八九三一號決定書及台北市日據
時期實施土地重劃地區地籍清理要點、土地徵收補償辦理原則等為證據方法（一審卷
第四五｜四九頁、第八二｜八三頁、第五三｜六十二頁）。上開決定書已說明原有之
台北市○○區○○段二四九、二五○、二五一地號土地，經扣除日據時期昭和十九年
被日本政府買用之道路面積一、三七三‧○四八坪及五十七年低報地價被照價收買之
四一九二‧九坪，尚有六九‧四九坪帳面差額應予補償，上訴人已依當時讓售地上物
所有權人之單價，每坪一五、一○○元並加計法定週年利率複利計算補償，估算至八
十六年八月三十一日止，共需補償費二、四四五、六七一元整等情，則包括重劃後四
一八地號土地之原東門段二五○地號及另二筆二四九、二五一地號土地，扣除日本政
府買用之道路後，其餘部分似已悉數經台北市政府照價收買完畢。且四一八地號土地
之登記謄本記載日據重劃地區由台北市政府依法清理取得所有權等語。倘被上訴人對
於上訴人應再補償二、四四五、六七一元之再訴願決定並無不服，且已依法取得該補
償費，則上訴人抗辯伊就前開四一八地號土地，係依照價收買之行政處分取得所有，
被上訴人不能請求返還，自非無據。實情究竟如何，原審疏未詳查，並說明上訴人前
開抗辯不足採取之意見，遽為上訴人不利之判決，尚嫌速斷。上訴論旨，執以指摘原
判決於其不利部分為不當，求予廢棄，非無理由。
據上論結，本件上訴為有理由，依民事訴訟法第四百七十七條第一項、第四百七十八
條第一項，判決如主文。
中      華      民      國    九十二    年      三      月     十三     日
                              最高法院民事第四庭
                                  審判長法官  蕭  亨  國
                                        法官  許  朝  雄
                                        法官  謝  正  勝
                                        法官  陳  淑  敏
                                        法官  鄭  玉  山
      右正本證明與原本無異
                                              書  記  官
中      華      民      國    九十二    年      四      月      二      日


司法院資訊處製作；財團法人民間司法改革基金會備份。
